臺灣臺中地方法院民事判決　　　　　　 99年度重訴字第539號
原　　　告　李佳靜
訴訟代理人　楊盤江律師
被　　　告　林泳鰡
訴訟代理人　盧永盛律師
複代 理 人　蘇亦洵律師
上列當事人間請求返還借款事件，本院於民國100年1月25日言詞
辯論終結，判決如下：
    主      文
被告應給付原告新臺幣玖佰拾貳萬伍仟陸佰元，及自民國九十
九年十一月二十日起至清償日止，按年息百分之五計算之利息。
訴訟費用由被告負擔。
本判決原告勝訴部分，於原告以新臺幣佰壹拾壹萬元為被告供
擔保後，得假執行。但被告以新臺幣玖佰拾貳萬伍仟陸佰元為
原告預供擔保，得免為假執行。
    事實及理由
甲、程序事項：本件原告起訴時聲明求為：「被告應給付原告新
    台幣（下同）10,875,500元，及自起訴狀繕本送達翌日起至
    清償日止按年息百分之5計算之利息」之判決，嗣於訴狀送
    達被告後，原告於民國100年1月20日具狀陳明變更上開聲明
    為：「被告應給付原告10,225,500元，及自98年2月28日起
    至清償日止按年息百分之5計算之利息」之判決，復於100
    年1月25日言詞辯論期日當庭變更聲明為：「被告應給付原
    告9,325,600元，及自起訴狀繕本送達翌日起至清償日止按
    年息百分之5計算之利息」均核係減縮應受判決事項聲明，
    與民事訴訟法第255條第1項第3款之規定並無不符，自為法
    之所許，合先敘明。
乙、實體事項：
壹、原告方面：
一、本件原告主張：
（一）被告自97年1月12日起至同年12月15日止，陸續向原告借
      貸如附表所示合計9,325,600元之款項，並交付如附表所
      示發票名義人為立盟營造有限公司（下稱立盟公司）等之
      支票共計10,225,500元以為清償，惟屆期提示均遭退票。
      蓋原告貸與被告之款項，除編號7-1之20萬元由被告之女
      兒林怡芳簽收及編號17之493,000元由被告及被告之配偶
      劉俊婷簽收外，其餘款項均匯入被告以其配偶劉俊婷為登
      記負責人之良大環保有限公司（下稱良大公司）。而如下
      所列之情事，均可證明被告與原告有上開借貸關係：
（1）被告於98年9月間親自簽發自98年9月起至103年3月止，於
     每月30日到期、面額均為20萬元之商業本票55紙，金額合
     計1,100萬元，有本票可資為證。嗣因原告發現上開本票未
     載發票日而無效，倘被告未向原告借款，何以需簽發上開
     本票。
（2）被告原本提供其所有之台中市太平區（原台中縣太平市○
     ○○○段3273號、地目林、面積1,081平方公尺之土地，擬
     設定600萬元之抵押權給原告，惟被告隱瞞上開土地已於98
     年4月16日遭法院假扣押之事實，致該聲請被駁回，有原台
     中縣太平地政事務所駁回通知書及相關證件資料可稽（含
     被告印鑑證明及土地所有權狀）。倘被告未向原告借款，
     又有何需要設定抵押權給原告。
（3）本案證人江蕙純業已於本案之100年1月4日言詞辯論期日證
     稱被告有向原告借款，諸如「被告他有時會來跟我拿現金
     ，有時會拿票叫我匯過去他指定之帳戶」、「被告借款很
     多次」、「被告來公司十幾二十次，大部分是被告本人來
     ，打電話來的也有」、「曾經由我交現金給被告，並由被
     告簽收」等。
（二）綜上所述，被告確實曾向原告借貸，倘被告未曾向原告借
      款，何以於相關另案之本院99年度訴字第1467號事件經合
      法通知卻未出庭，亦未抗辯，致受敗訴判決確定。是以，
      被告依法仍應負清償責任，被告應清償本件借款。
二、聲明：（一）被告應給付原告9,325,600元，及自起訴狀繕
    本送達翌日起至清償日止按年息百分之5計算之利息；（二
    ）願供擔保，請准宣告假執行。
貳、被告部分：
一、被告原為改制前之臺中縣太平市長億里里長，平時樂善好施
    、熱心助人，在地方上頗負聲望，因與訴外人立盟公司多有
    生意上往來，故結識該公司負責人即訴外人林宗，而林宗
    曾於97年間向被告表示其經營之立盟公司、升力企業股份
    有限公司（下稱升力公司）、朝全實業有限公司等公司（下
    稱朝全公司）需要資金援助，而被告事業有成、信譽極佳，
    且身為里長形象良好，故央求被告代理其出面向他人借款，
    被告始向原告詢問是否願意借款以協助林宗，而原告考慮
    後亦向被告表示同意借款給林宗。嗣後，林宗委請被告
    代理其與原告接洽借款事務，並指示被告將如附表所示之支
    票交付予原告以清償借款，惟被告本身並無收受任何原告交
    付之借款。且被告既受林宗委託，代理林宗向原告借款
    ，並在借款前將相關事項告知原告，則被告對上情應知之甚
    詳，其借貸契約法律關係應成立於原告與林宗之間，被告
    非借貸契約之當事人，原告自不應再向被告請求返還借款。
二、另原告所稱如附表所示編號1至6、7-2至16之實際收受匯款
    者為良大公司，該公司負責人係被告配偶；另收受現金部分
    ，編號7-1款項之收受人為被告之女且為良大公司會計林怡
    芬，編號17款項之收受人為被告配偶等情不爭執。至於原告
    提出1,100萬元本票部分由被告所開立一事，乃因98年7、8
    月間，林宗消失致原告無法求償，原告才轉向被告請求清
    償系爭債務，被告始簽發前述之本票，且原告所提之抵押權
    設定部分，則是至99年9月間，被告準備選里長，當時原告
    又向被告請求清償，被告怕影響到選情，才同意設定抵押權
    等語，資為抗辯。
參、本院之判斷：
一、原告主張上開事實，業據提出如附表所示之支票及退票理由
    單各1紙、如附表編號1至6、7-2至16所示之網路轉帳資料、
    匯款申請書各1紙、如附表編號7-1、17所示之現金收據各1
    紙、被告開立之商業本票55張及土地登記案件駁回通知書及
    相關證件資料（含被告印鑑證明及土地所有權狀）1件為證
    。被告對於如附表編號1至6、7-2至16實際收受匯款人是良
    大公司，該公司負責人為被告配偶劉俊婷；至於收受現金部
    分，如附表編號7-1部分收受人為被告之女且為良大公司會
    計林怡芬，編號17部分收受人為被告配偶且為良大公司負責
    人劉俊婷，均不爭執，然以：訴外人林宗於97年間向被告
    表示其經營之公司需要資金援助，故央求被告代理其出面向
    他人借款，被告始向原告詢問是否願意借款以協助林宗，
    而原告考慮後亦向被告表示同意借款給林宗，是借貸契約
    法律關係應成立於原告與林宗之間，被告非借貸契約之
    當事人，原告自不應再向被告請求返還借款等語置辯。從而
    ，本件之爭點，即為消費借貸關係究竟存在兩造間或存在原
    告與林宗間。
二、經查，證人江蕙純於本院審理時具結證稱：「（被告有無向
    原告借款？）有。被告他有時會來跟我拿現金，有時會拿票
    叫我匯款過去他指定之帳戶。」、「（被告借款幾次？）很
    多次，金額都很大，都是10萬元以上。」、「（被告來原告
    公司幾次？）十幾二十次。大部分是被告本人來，打電話來
    的也有。」、「（是否曾經由你交付現金給被告，並由被告
    簽收？）有。」、「（被告第一次到你們公司是何時？）98
    年間。」、「（被告請你拿錢給他或是原告請你拿錢給他？
    ）是原告叫我拿錢給被告。原告說是被告要過來拿，但沒有
    說拿錢的原因。我在公司是擔任會計兼出納。」、「（你為
    何知道被告跟原告借款？）因為被告都會拿票過來。說他趕
    3點半。所以我認為她們有借貸關係。」等語，則原告主張
    借貸關係乃存在兩造間，尚非無據。被告空言辯稱實際借款
    人為林宗，然未能提出任何證據供本院調查以實其說，其
    所辯已非可採。況倘實際借款人確為林宗，而被告僅為林
    宗之代理人，而多次借貸之總金額復高達900餘萬元，則
    被告自可要求原告逕將借貸金額匯入林宗私人帳戶或林宗
    所經營之立盟公司、升力公司、朝全公司之公司帳戶內，
    以避免尚須將該借款轉交林宗而造成不便或產生額外之手
    續費，又豈會逕要求原告將借貸金額匯入被告配偶擔任負責
    人之良大公司或交付現金由被告之女林怡芬及被告配偶劉俊
    婷親收，是被告所辯，實非可採。
三、被告復自承曾於98年7、8月間，開立面額均為20萬元，金額
    合計1,100萬元之商業本票55張，並於99年9月間提供其所有
    之土地供原告設定抵押權，然辯稱：本票部分是因為林宗
    消失，原告才轉向被告求償，被告因此開立上開本票。設定
    抵押權部分是因為當時被告準備選里長，而原告向被告請求
    給付這筆金錢，被告怕影響到選情，才同意設定抵押權等情
    。惟查，倘若借款之人確為林宗，而非被告，則系爭金錢
    借貸既與被告完全無關，且借款金額高達900餘萬元，被告
    又豈會僅因林宗消失，原告轉向其求償，或擔心影響選情
    ，即同意開立本票或以自己土地設定抵押權，由此益證本件
    之消費借貸關係，實係存在於兩造間，被告方有此舉。
四、至被告於本件辯論終結後，雖另提出由良大公司匯款至立盟
    公司、升力公司、朝全公司等之匯款單據及訴外人林盟智、
    沈玉蘭出具之收據，欲證明本件之借貸關係乃存在原告與林
    宗間，並請求本院再開辯論。然查，上開單據僅得作為被
    告與林宗、林盟智、沈玉蘭等人間是否另存在借貸關係之
    佐證，尚不足以影響本院對於本件之借貸關係乃存在於兩造
    間之認定，故被告據此請求本院再開辯論，亦無理由，附此
    敘明。
五、按稱消費借貸者，謂當事人一方移轉金錢或其他代替物之所
    有權於他方，而約定他方以種類、品質、數量相同之物返還
    之契約；又借用人應於約定期限內，返還與借用物種類、品
    質、數量相同之物，民法第474條第1項、第478 條前段分別
    定有明文。本件被告既向原告借款而未依約還款，從而，原
    告依消費借貸契約之法律關係，請求被告給付9,325,600元
    ，及自起訴狀繕本送達翌日（即99年11月20日）起至清償日
    止，按週年利率百分之5計算之利息，為有理由，應予准許
    。
六、兩造分別陳明願供擔保聲請宣告假執行及免為假執行，經核
    於法均無不合，爰分別酌定相當擔保金額准許之。
七、本件事證已臻明確，兩造其餘攻擊防禦方法，核與判決結果
    不生影響，爰不逐一論述。
肆、訴訟費用負擔、宣告假執行及免為假執行之依據：民事訴訟
    法第78條、第390條第2項、第392條第2項。
中    華    民    國   100    年    2     月    15    日
                  民事第二庭    法  官    黃炫中
正本係照原本作成。
如對本判決上訴，須於判決送達後20日內向本院提出上訴狀。
中    華    民    國   100    年    2     月    15    日
                                書記官
附表
┌──────────────────────────────────────────┬────────────┐
│被告交付之支票                                                                      │原告貸款                │
├──┬─────┬────────┬─────┬──────┬─────┬─────┼──────┬─────┤
│編號│到期日    │付款人          │發票人    │帳號        │票號      │面     額 │匯款日      │匯款額    │
│    │          │                │          │            │          │（新台幣）│            │（新台幣）│
│    │          │                │          │            │          │          │            │          │
├──┼─────┼────────┼─────┼──────┼─────┼─────┼──────┼─────┤
│1   │98.04.18  │土銀南台中分行  │立盟公司  │004966      │DR0000000 │746,000   │98.01.12    │498,000   │
├──┼─────┤                │          │            ├─────┼─────┼──────┼─────┤
│2   │98.05.01  │                │          │            │DR0000000 │600,000   │98.01.14    │1,163,000 │
├──┼─────┤                │          │            ├─────┼─────┤            │          │
│3   │98.05.05  │                │          │            │DR0000000 │500,000   │            │          │
├──┼─────┤                │          │            ├─────┼─────┼──────┼─────┤
│4   │98.04.20  │                │          │            │DR0000000 │780,000   │98.02.13    │750,000   │
├──┼─────┤                │          │            ├─────┼─────┼──────┼─────┤
│5   │98.05.23  │                │          │            │DR0000000 │570,000   │98.02.23    │507,000   │
│    │          │                │          │            │          │          │（原告誤繕為│          │
│    │          │                │          │            │          │          │98.02.13）  │          │
├──┼─────┼────────┼─────┼──────┼─────┼─────┼──────┼─────┤
│6   │98.06.24  │台中商銀東勢分行│柏威工程行│038167      │THA0000000│594,500   │98.03.17    │535,000   │
│    │          │                │吳玉真    │            │          │          │            │          │
├──┼─────┼────────┼─────┼──────┼─────┼─────┼──────┼─────┤
│7-1 │98.04.08  │土銀南台中分行  │立盟公司  │004966      │DR0000000 │530,000   │98.01.08    │200,000   │
├──┤          │                │          │            │          │          ├──────┼─────┤
│7-2 │          │                │          │            │          │          │98.01.08    │283,000   │
├──┼─────┤                │          │            ├─────┼─────┼──────┼─────┤
│8   │98.03.31  │                │          │            │DR0000000 │642,000   │97.12.25    │700,000   │
├──┼─────┤                │          │            ├─────┼─────┼──────┼─────┤
│9   │98.04.16  │                │          │            │DR0000000 │550,000   │97.12.26    │430,000   │
├──┼─────┤                │          │            ├─────┼─────┼──────┼─────┤
│10  │98.03.31  │                │          │            │DR0000000 │551,000   │97.09.26    │1,600,000 │
├──┼─────┤                │          │            ├─────┼─────┤            │          │
│11  │98.04.22  │                │          │            │DR0000000 │572,000   │            │          │
├──┼─────┤                │          │            ├─────┼─────┤            │          │
│12  │98.04.24  │                │          │            │DR0000000 │550,000   │            │          │
├──┼─────┤                │          │            ├─────┼─────┼──────┼─────┤
│13  │98.03.29  │                │          │            │DR0000000 │660,000   │97.10.24    │526,000   │
│    │          │                │          │            │          │          ├──────┼─────┤
│    │          │                │          │            │          │          │97.10.30    │244,000   │
├──┼─────┤                │          │            ├─────┼─────┼──────┼─────┤
│14  │98.04.30  │                │          │            │DR0000000 │650,000   │97.11.13    │437,600   │
├──┼─────┤                │          │            ├─────┼─────┼──────┼─────┤
│15  │98.05.30  │                │          │            │DR0000000 │600,000   │97.11.14    │478,000   │
├──┼─────┤                │          │            ├─────┼─────┼──────┼─────┤
│16  │98.05.30  │                │          │            │DR0000000 │560,000   │97.12.02    │481,000   │
├──┼─────┼────────┼─────┼──────┼─────┼─────┼──────┼─────┤
│17  │98.06.25  │國泰世華        │豐沃企業有│000000000（ │AZ0000000 │570,000   │97.12.15    │493,000   │
│    │          │                │限公司    │原告誤繕為  │          │          │            │          │
│    │          │                │          │0000000）   │          │          │            │          │
│    │          │                │          │            │          │          │            │          │
├──┴─────┴────────┴─────┴──────┴─────┼─────┼──────┼─────┤
│票面金額總計                                                            │10,225,500│貸款金額合計│9,325,600 │
│                                                                        │          │            │          │
└────────────────────────────────────┴─────┴──────┴─────┘